臺灣高等法院民事判決　九十一年度上易字第二二七號
　　　上　訴　人　乙○○
　　　被上訴人　　甲○○
　　　　　　　　　丙○○
右當事人間返還共有物事件，上訴人對於中華民國九十年十二月二十四日臺灣士林地
方法院九十年度訴字第七二二號第一審判決提起上訴，本院判決如左：
    主　　文
上訴駁回。
第二審訴訟費用由上訴人負擔。
    事實及理由
一、上訴人主張：上訴人乙○○與被上訴人甲○○均為台北市士林區○○○路○段五
    十四號龍邸大廈之住戶及系爭台北市○○區○○段二小段二二○一九建號建物（
    龍邸大廈地下一樓）之共有人，被上訴人丙○○則非系爭建物之共有人，系爭建
    物建商於興建時係規劃為防空避難室，無獨立之門牌號碼，使用上劃為二十個停
    車位，各車位無法獨立分割，非屬獨立產權，為龍邸大樓各區分所有權人公有共
    用，其性質上屬於「公共設施」，並非建商或地主具有獨立產權之物，則對於此
    等「共同使用」之「公共設施」，建商或地主並無處分權。龍邸大廈共有近七十
    戶，以當初建商在地下室僅規劃約二十個停車位，豈有可能訴外人周唐夏子分得
    的每一戶都有停車位，且周唐夏子出售車位的權源何在？被上訴人所舉之證人提
    出之契約書均係有購買車位者，與未購買車位者契約書不同，故共有人間不能透
    過契約連結方式成立分管契約。上訴人搬入龍邸大廈後並不知道系爭停車位訂定
    有分管契約，該分管契約應不及於上訴人。系爭二、三號之停車位分別遭被上訴
    人甲○○及丙○○二人長期占用，又拒不將系爭車位交還共有人全體，有損系爭
    建物共有人全體之權益，爰依民法第七百六十七條及第八百二十一條之規定，訴
    請被上訴人二人將所占用系爭二、三號之停車位返還予系爭建物之共有人全體。
    上訴聲明為：(一)原判決廢棄。(二)右廢棄部分，被上訴人甲○○應將台北市○○區
    ○○段二小段二二○一九建號，門牌號碼：台北市○○○路○段五四號地下一樓
    如附圖編號二所示停車位返還於該二二○一九號建物共有人全體；被上訴人丙○
    ○應將台北市○○區○○段二小段二二○一九建號，門牌號碼：台北市○○○路
    ○段五四號地下一樓如附圖編號三所示停車位返還於該二二○一九號建物共有人
    全體。(三)上訴人願供擔保，請准宣告假執行。
二、被上訴人則以：七十三年間龍邸大廈興建完成分別出售時，買受人可依其需要決
    定是否買受停車位，並與出賣人（包括參與合建之建商及地主周唐夏子等人）就
    系爭建物之停車位使用訂有分管契約，而系爭二號停車位係被上訴人甲○○之前
    手鄒浦泉以新臺幣（下同）三十萬元買得，於八十七年一月間轉賣被上訴人甲○
    ○，系爭三號停車位，係被上訴人丙○○之前夫張建俊於七十三年間以十八萬元
    買得，後借予被上訴人丙○○使用迄今。系爭建物共有人相互間對購買停車位者
    有停車位之專有使用權，早已有所認識，應認有默示分管契約之存在，而上訴人
    雖係嗣後買受龍邸大廈之區分所有建物及系爭建物之應有部分，惟對於上開分管
    契約之存在顯已知悉或可得而知，自應受該分管契約之拘束等語置辯。並聲明(一)
    駁回上訴人之上訴。(二)如受不利判決，被上訴人願供現金或台灣銀行無記名可轉
    讓定期存單為擔保請准宣告免假執行。
三、兩造不爭之事實：
    上訴人乙○○與被上訴人甲○○均為台北市士林區○○○路○段五十四號龍邸大
    廈之區分所有權人及系爭建物之共有人，被上訴人丙○○則非系爭建物之共有人
    ，而建商於興建龍邸大廈時，即將系爭建物規劃為防空避難室兼停車場使用，建
    築完成後所取得之使用執照及向地政機關所為第一次所有權登記，系爭建物用途
    皆載明為防空避難室兼停車場，現被上訴人二人分別占用系爭編號二、三號停車
    位等事實，有系爭建物登記謄本之影本（原審訴字卷第十頁）、建物及土地所有
    權狀影本、測量成果圖、工務局使用執照影本各一份為證，復為被上訴人所不爭
    執，堪信為真正。
四、兩造爭點之論述：
    (一)系爭二二○一九號建物是否存有分管契約：
      (1)上訴人主張系爭地下室是屬於「公共設施」，其性質上並非建商或地主具有
        獨立產權之物，則對於此等「共同使用」之「公共設施」，建商或地主何來
        處分權云云。按「區分所有建築物之出賣人，如保留共有部分之專用權，分
        別附隨於專有部分出賣時，倘他區分所有人明知有此情形而買受，縱未明白
        約定，亦應視為保留專用權之默示承認，與共有物之約定分管相類，各區分
        所有人應受其拘束」（最高法院八十年度台上字第一一○四號判決參照）。
        龍邸大廈於七十三年間建築完成後，參與合建之地主周唐夏子等人即委由建
        商代銷龍邸大廈之區分所有建物，並於系爭建物規劃停車位出售，除以定型
        化契約保留系爭建物內停車位之專有使用權，買受人得依需要決定是否另行
        出資買受停車位外，並於系爭建物規劃之停車位牆上漆上買受住戶之門牌號
        碼及裝設活動鐵鍊，以資識別及排除他人使用。觀之證人黃餘祥、吳良全、
        何貴雄買受龍邸大廈房屋時所簽訂之房屋買賣契約書內容完全相同（原審訴
        字卷第一五四頁、第二三四頁、第二四一頁、第二四七頁），該契約書第一
        條第(2)款明訂：「前項公共設施分擔及地下室受益面積，係將本大廈全部公
        共設施及地下室受益面積總和，按各戶建物室內面積之比例，由全體所有權
        人共有分擔受益。註：地下室受益面積包括公共設備及防空避難所（不含停
        車處）」，並於第二條第(2)款約定：「本大廈地下室除部分作為停車場及公
        共設備外，其餘為本大廈育樂設施預定場所。由本大廈全體所有權人共有管
        理使用。上述地下室於必要時應開放為公共防空避難場所」。參之未買車位
        之證人楊家祥於原審證稱：「我剛搬進去的時侯我有車子但沒有買停車位沒
        有放在地下室，我車子停在台北市的辦公室沒有開回來‧‧‧大概就是類似
        這樣的格式」（原審訴字卷第一四七頁）；未買車位之證人郭世集亦於原審
        證稱「我在跟建商買時建商有問我要不要買停車位，因為我不需要所以就沒
        有買，若要買的話一個車位是三十萬元，如果沒有買停車位的話就不能到樓
        下停車‧‧‧（法官提示黃餘祥之不動產買賣契約書影本）詳細內容我不記
        得但格式差不多，至於契約書後有無附停車位配置圖我不記得了，因我的契
        約書已經遺失了，但是建商廣告ＤＭ上有劃停車位置圖」（前揭卷第一七四
        、一七五頁）；足證證人周唐夏子證稱「有買停車位的人契約書後都會附一
        份停車位位置圖‧‧‧當初是約定有買停車位人才能去停車，沒有買停車位
        的人不能停車」（前揭卷第一九三頁）等語屬實。故不論有無購買停車位者
        ，房屋買賣契約書內容完全相同，均約定「地下室受益面積包括公共設備及
        防空避難所（不含停車處）」，不過有買停車位的人契約書後另附一份停車
        位位置圖而已。上訴人主張有購買車位與未購買車位者契約書不同，不能透
        過契約連結方式成立分管契約云云，委無可取。被上訴人抗辯龍邸大廈（含
        系爭建物）於七十三年間建築完成後，參與合建之地主周唐夏子等人即委由
        建商代銷龍邸大廈之區分所有建物，並於系爭建物規劃停車位出售，除以定
        型化契約保留系爭建物內停車位之專有使用權，買受人得依需要決定是否另
        行出資買受停車位，系爭建物雖登記為龍邸大樓所有區分所有權人所共有，
        惟建商及地主與龍邸大廈區分所有建物第一手買受人間，均已於房屋買賣契
        約中約明系爭建物內停車位平日由有另行出資買受停車位之人專有使用，僅
        於必要時開放為公共防空避難場所等情，洵堪採信。
      (2)上訴人另質疑龍邸大廈共有近七十戶，以當初建商在地下室僅規劃約二十個
        停車位，豈有可能周唐夏子分得的每一戶都有停車位，且周唐夏子出售車位
        的權源何在？查，合建契約條件本係建商與地主所訂定，依私法自治原則，
        只要不違反強制或禁止規定，地主周唐夏子要求分得較一般比例上較高之停
        車位，只要建商同意，自無違背常情之處，亦非法所不許。上訴人另主張證
        人黃餘祥所購買房屋之地下室持分為○云云（本院卷第一四一頁），經查，
        黃餘祥購買之房屋為系爭大廈五六號四樓並非七樓，其地下室持分按持分分
        配表為萬分之一七四並非○（本院卷第一二二頁），上訴人此部分之主張，
        顯有誤會。另，本諸契約自由原則，周唐夏子保留共有部分之專用權（車位
        ）附隨於專有部分出賣，第一手之買受人即他區分所有人明知有此情形（在
        買賣契約書中已載明地下室受益面積不含停車處）而買受，自應受此類似分
        管契約之拘束。因買受停車位之人所購買之標的為車位之「使用權」並非「
        所有權」，上訴人以系爭建物之所有權係由全體住戶共同持有，未另外劃分
        出停車位面積，主張被上訴人無停車位之專有使用權，自無理由。
      (3)管理委員會自八十五年三月起至鄒溥泉出售區分所有建物予甲○○止，於每
        月出租所得中貼補一千元予鄒溥泉抵繳管理費之事實，有龍邸大廈管理委員
        會收據影本可證（原審卷第二二八頁至第二三二頁）。買受停車位之區分所
        有權人僅有另行按月給付管理清潔費之義務，惟倘係向管理委員會承租停車
        位者則須付較高額之租金，有龍邸大廈管理委員會於八十七年三月間召集區
        分所有權人會議以重度決議方式通過之龍邸公寓大廈住戶規約第十四條關於
        「約定專用部分或約定共用部分使用償金繳交或給付」之規定：「共用部分
        之約定專用者或專有部分之約定共用者，除有下列情形之一者外，應繳交或
        給付使用償金。一依與起造人或建築業者之買賣契約書或分管契約書所載已
        擁有停車空間持分者或訂有免費使用該一共有部分或專有部分者。．．．」
        （原審訴字卷第二一一頁至第二二七頁），亦即龍邸大廈之全體區分所有權
        人同意有向原始所有權人買受停車位者毋庸繳交使用系爭建物內停車位之償
        金，再佐以有買受停車位之區分所有權人每月除僅須繳納五百元之清潔管理
        費外，不須繳納租金等情（前述卷第二一四頁），足證龍邸大廈全體區分所
        有權人間存在有買受停車位者得專有使用該停車位之分管契約。各區分所有
        權人僅須有出賣人保留系爭建物停車位部分之專有使用權，並分別附隨於特
        定之區分所有建物一起出售之認識即可，而不以明確知悉各特定專用權人之
        專有使用範圍或位置等細節為必要。證人黃餘祥所提出買受停車位時所附之
        車位圖為二十八個車位數，與龍邸大廈對外銷售時所散發之廣告平面圖及竣
        工平面圖為二十個車位數雖有不同，惟被上訴人二人所占用之系爭二、三號
        停車位之位置自始至終均無不同，上訴人執此否認車位圖為真正，進而否認
        被上訴人甲○○及被上訴人丙○○之前夫張建俊出資購買車位使用權之事實
        ，並不足採。
    (二)被上訴人二人是否有權使用系爭第二、三號車位：
      (1)被上訴人甲○○所占用系爭二號停車位，係向訴外人鄒溥泉買受該停車位之
        專用權，鄒溥泉則係另行出資向地主周唐夏子買受該停車位之專用權；另被
        上訴人丙○○所占用系爭三號停車位，係向訴外人即其前夫張建俊借用，張
        建俊則係向建商買受該停車位之專用權等事實；業據證人周唐夏子於原審證
        述明確，並有系爭建物登記謄本影本、甲○○與鄒浦泉之買賣契約書影本、
        張建俊所出具經我國駐洛杉磯臺北經濟文化辦事處認證之證明書各一份在卷
        可憑（原審卷第二二四頁至二二六頁、第三一一頁背面、第三一二頁）。參
        酌證人黃餘祥證稱「我在七十三年八月四日搬進去，而且搬進去時，地下室
        牆上已經有漆有我房子號碼的停車位，而且建商還有在柱子上留有鐵鍊表示
        是私有的」（原審訴字卷第一四八頁），核與證人趙震證稱：「五十四號六
        樓及七樓的油漆是我來之前就漆好的，而且我是依私人車位的收費標準來收
        費。」（前開卷第一四五至一四六頁）等情相符。另依龍邸大廈管理委員會
        七十七年自用及租用停車位名冊所載，被上訴人丙○○及甲○○之前手鄒溥
        泉（誤載為鄒博泉）均登記在自用名冊上，並繳交私有車位之清潔費三百元
        （前開卷第六七頁），被上訴人抗辯伊等就系爭第二、三號車位有專用權，
        尚非無據。上訴人質疑丙○○之前夫張建俊究係向何人購買車位，何以其購
        買價格是十八萬元，而非周唐夏子所稱之每個車位三十萬元？丙○○抗辯該
        車位張建俊係於七十三年間向幸福水泥股份有限公司負責人陳田明（已死亡
        ）購買，由於丈人與陳田明係好友，所以車位價優惠為十八萬元等語；衡以
        常情，苟張建俊證明書中所載並非事實，其大可記載係以一般價格之三十萬
        元購買車位，以免啟人疑竇，再參以張建俊於七十三年十二月三日即以買賣
        為原因、在七十四年二月十六日登記為系爭第二二○一九建號建物之共有人
        ，有建物登記謄本附於原審調字卷第十五頁可考，是張建俊出具之證明書內
        容，應屬實在。
      (2)上訴人另以趙震證稱從車號問出車主後再向車主收清潔費，足認其證稱七十
        三年到職時停車位牆上已漆有門牌號碼乙節有疑問云云。因擁有車位專用權
        之屋主有可能將車位出租他人，為確認車主是否即屋主以明確收費之對象，
        當有查證之必要，上訴人以此否認趙震之證詞，實無理由。
    (三)系爭分管契約是否對上訴人繼續存在：
      上訴人雖辯稱對於分管契約不知情，且是買房子搬進來後才知道車位有分公與
      私，其不受分管契約之拘束云云。查，證人即上訴人之配偶陳榮適於本院審理
      時證稱「我買房子的前手有說車位可租」、「我還沒買這房子之前忠誠路的房
      子因為地下室有持分車位可以拿出來抽籤，我以為這裡的車位一樣有分公與私
      」、「我以前忠誠路住的房子就是這樣有分公與私的車位，所以我認為可以抽
      籤就好不用買車位。」等語（本院卷第七四、七五頁），且上訴人在購買系爭
      房屋前，透過前手及仲介公司之不動產說明書之生活資料篇載明「車位權屬：
      另租」（本院卷第一○六頁）。上訴人實已知悉系爭地下室之車位有分管契約
      存在，並明知有分公有、私有車位，所謂之私有車位自係指擁有專用權者。如
      前所述，龍邸大廈第一手之買受人已透過與建商或地主簽訂之房屋買賣契約相
      互連結，就系爭建物內停車位之使用成立分管契約書，上訴人之前手楊淑琴係
      第一手買受者並透過房屋仲介公司將此分管事實告知上訴人（告知地下室車位
      應另外承租），上訴人於受讓時，自當知悉分管契約之內容，揆諸大法官會議
      釋字第三四九號解釋意旨，為維持法律秩序之安定性，均應受系爭分管約定之
      拘束，亦即系爭分管契約對於上訴人仍繼續存在，是本件上訴人自應受系爭分
      管契約之拘束。
五、綜上所述，上訴人主張並不可採，被上訴人之抗辯，洵堪採信。從而，上訴人本
    於民法第七百六十七條及同法第八百二十條之規定，訴請被上訴人甲○○及丙○
    ○二人返還系爭二、三號停車位予系爭建物全體共有人，為無理由，不應准許。
    原審為上訴人敗訴之判決，及駁回其假執行之聲請，並無不合。上訴意旨指摘原
    判決不當，求予廢棄改判，為無理由，應予駁回。
六、本件事證已臻明確，兩造其餘攻擊防禦方法及舉證，與本判決結果不生影響，無
    一一論述之必要，併予敘明。
七、據上論結，本件上訴為無理由，依民事訴訟法第四百四十九條第一項、第七十八
    條，判決如主文。
中　　　華　　　民　　　國　　九十一　　年　　　七　　　月　　二十四　　日
                                  民事第九庭
　　　　　　　　　　　　　　　　　　　審判長法　官　吳　謙　仁
　　　　      　　　　　　　　　　　　　　　法　官　魏　大　喨
　　　　      　　　　　　　　　　　　　　　法　官　蘇　瑞　華
右正本係照原本作成。
不得上訴。
中　　　華　　　民　　　國　　九十一　　年　　　七　　　月　　二十六　　日
　　　　　　　　　　　　　　　　　　　　　　書記官　賴　以　真
